臺灣高等法院民事判決
109年度上易字第408號
上  訴  人  姚橙祥  

訴訟代理人  戴雯琪律師
被  上訴人  京大建設股份有限公司

法定代理人  陳啟豐  
訴訟代理人  楊閔翔律師
            楊鈞任律師
上列當事人間請求所有權移轉登記事件，上訴人對於中華民國10
9年1月21日臺灣新竹地方法院107年度訴字第948號第一審判決提
起上訴，本院於109年7月15日言詞辯論終結，判決如下： 
    主      文
上訴駁回。
第二審訴訟費用由上訴人負擔。
    事實及理由
一、被上訴人主張：
  ㈠訴外人林訪蘭原為伊之監察人，未經伊董事會或股東會之決
    議，擅自於民國106年10月19日以伊名義與上訴人簽訂土地
    建築改良物信託契約書（下稱系爭信託契約），約定將伊所
    有之苗栗縣○○鎮○○段000地號土地持分284/10000及其上同段
    1012建號（門牌號碼：苗栗縣○○鎮○○路000巷00弄0號2樓之1
    ）建物（下稱系爭不動產）信託予上訴人，並於同年月23日
    以信託為原因，辦理所有權移轉登記（下稱系爭信託行為或
    系爭信託登記）。嗣伊得知上情後，先後於107年8月22日、
    同年9月21日寄發存證信函予上訴人，請求將系爭不動產所
    有權移轉登記予伊及主張終止系爭信託契約。
  ㈡林訪蘭僅為伊之監察人，無從以伊之負責人身分與上訴人簽
    訂系爭信託契約，故系爭信託行為乃無權代表，對伊不生效
    力。又伊就林訪蘭所為系爭信託行為，事前不知情，並未配
    合辦理相關設定信託手續，且林訪蘭擅自拿取伊之大小章用
    以辦理系爭信託登記之行為，業經臺灣新竹地方檢察署（下
    稱新竹地檢署）以偽造文書、使公務員登載不實等罪起訴在
    案，故本件不成立表見代理，系爭信託行為應屬無效，亦妨
    害伊就系爭不動產所有權之完整性。退步言，縱認系爭信託
    行為對伊生效，惟系爭信託契約約定信託期間自106年10月1
    9日起至107年10月18日止或信託目的完成時止，而伊既為系
    爭信託登記之受益人，自得依信託法第63條第1項規定終止
    系爭信託契約等情。爰先位依民法第767條第1項中段規定，
    請求上訴人塗銷系爭信託登記，將系爭不動產回復登記為伊
    所有；備位依系爭信託契約第7條、信託法第65條規定，請
    求上訴人將系爭不動產移轉登記予伊。原審就先位之訴為上
    訴人敗訴之判決，上訴人提起上訴。被上訴人答辯聲明：上
    訴駁回。
二、上訴人則以：
　㈠伊前於106年2月13日與林訪蘭擔任負責人之訴外人豐蔣國際
    股份有限公司（下稱豐蔣公司）簽訂合夥投資契約書（下稱
    系爭合夥契約），約定由伊出資新臺幣（下同）2,000萬元
    投資豐蔣公司之「新竹縣竹北市台科大美食文化聚落（觀光
    夜市）」案（下稱系爭夜市投資案）；詎伊依約匯款2,000
    萬元至豐蔣公司帳戶後，卻發現林訪蘭涉嫌詐欺，並無系爭
    夜市投資案乙事，經伊向林訪蘭催討後，林訪蘭先返還伊1,
    000萬元，並表示其餘1,000萬元將以被上訴人所興建竹南建
    案（下稱系爭竹南建案）之成屋四戶信託予伊作為擔保，待
    上開房屋出售即可清償欠款。為此伊於106年10月19日與林
    訪蘭代表之被上訴人簽訂系爭信託契約，由被上訴人將系爭
    不動產及門牌號碼苗栗縣○○鎮○○路000巷00弄0號4樓之2、4
    樓之5、5樓之2房屋及坐落之土地（下稱系爭三不動產，與
    系爭不動產合稱為系爭四不動產）信託移轉登記予伊，約定
    伊得管理、買賣、處分系爭四不動產，所有權狀正本亦交由
    伊保管。嗣林訪蘭於107年3月31日再與伊簽訂借貸補充協議
    書（下稱系爭協議書），約定被上訴人將系爭四不動產買賣
    契約第二期以後之款項，以買方之農會貸款代償被上訴人之
    銀行債務後，餘款均轉匯至伊帳戶，惟林訪蘭及被上訴人均
    未依約履行，迄未清償林訪蘭積欠伊之款項。 
  ㈡林訪蘭之胞姐即訴外人林素珍僅係被上訴人之掛名負責人，
    並未參與公司經營。依林訪蘭、林素珍及訴外人游象建、陳
    怡軒等人之供述，可知被上訴人之實際負責人為林訪蘭、游
    象建、訴外人江義芳3人，而系爭竹南建案係由林訪蘭全權
    負責，且林訪蘭就該建案出資三分之二，應可獲分配該建案
    全部36戶中之24戶，是林訪蘭代表被上訴人將系爭不動產信
    託登記予伊，乃有權處分，系爭信託行為自屬有效。退步言
    ，縱認林訪蘭並非被上訴人之實際負責人，但林訪蘭既能取
    得被上訴人之大小章，並以被上訴人名義與伊簽訂系爭信託
    契約，斯時未遭被上訴人否認，被上訴人亦積極配合辦理相
    關手續，故被上訴人應負民法第169條表見代理之授權人責
    任。又兩造簽訂系爭信託契約之目的，係為確保伊對林訪蘭
    之債權能獲得清償，且系爭信託契約約定信託期間至「信託
    目的完成時」止，而伊對林訪蘭之1,000萬元債權既未獲清
    償，信託目的尚未達成，上訴人即無從終止系爭信託契約。
    是被上訴人以系爭信託契約無效或其已終止系爭信託契約為
    由，請求塗銷系爭信託登記，將系爭不動產回復或移轉登記
    予被上訴人，均不足採等語，資為抗辯。並於本院上訴聲明
    ：㈠原判決廢棄。㈡被上訴人在第一審之訴駁回。
三、查被上訴人於106年8月14日之登記負責人為林訪蘭之胞姐林
    素珍，董事為游象建、江義芳，監察人為林訪蘭。上訴人前
    於106年2月13日與林訪蘭擔任負責人之豐蔣公司簽訂系爭合
    夥契約，約定由上訴人投資豐蔣公司之系爭夜市投資案，上
    訴人已於106年2月15日將2,000萬元投資款匯入豐蔣公司之
    帳戶，嗣因上開投資案進度延宕，上訴人催促林訪蘭返還上
    開投資款，林訪蘭已將1,000萬元匯款返還上訴人，並於107
    年3月31日與上訴人簽訂系爭協議書，約定將系爭四不動產
    信託登記予上訴人作為還款之擔保。又林訪蘭於106年10月1
    9日以被上訴人名義與上訴人簽訂系爭信託契約，約定將系
    爭四不動產信託登記予上訴人，「信託目的」為產權管理及
    處分信託土地及建物所有權，「信託財產管理或處分方法」
    係由上訴人依約管理、簽訂買賣契約書、收取買賣價款、處
    分信託物所有權，「受益人」為被上訴人，「信託期間」自
    106年10月19日起至107年10月18日止或信託目的完成時止，
    「信託關係消滅事由」為信託目的完成或委託人及受託人雙
    方書面同意終止，「信託關係消滅時，信託財產歸屬」於被
    上訴人；系爭四不動產已於同年月23日信託登記予上訴人。
    又林訪蘭以被上訴人名義簽訂系爭信託契約及將系爭四不動
    產信託登記予上訴人之行為，業經新竹地檢署認定涉犯刑法
    第216條、第210條之行使偽造私文書、第214條之使公務員
    登載不實、第342條第1項之背信等罪嫌起訴在案，林訪蘭於
    該案一審即臺灣新竹地方法院108年度訴字第1001號刑事案
    件審理時，已坦承全部犯行（下稱另案偽造文書案件）等情
    ，有被上訴人及豐蔣公司變更登記表、系爭合夥契約、系爭
    協議書、匯款申請書、系爭信託契約、系爭不動產登記謄本
    、系爭四不動產所有權狀、辦理系爭信託登記資料、另案偽
    造文書案件109年6月8日準備程序筆錄、刑事辯護狀等在卷
    可稽（見原審卷第10至20、41至45、57至73頁；本院卷第10
    1至104、135至141頁）；復經本院調閱另案偽造文書案件偵
    審卷核閱無誤，是上開事實均堪認定。
四、本院判斷：
　㈠林訪蘭以被上訴人名義所為系爭信託行為，對被上訴人不生
    效力：
　⒈按「代理權係以法律行為授與者，其授與應向代理人或向代
    理人對之為代理行為之第三人，以意思表示為之。」、「無
    代理權人以代理人之名義所為之法律行為，非經本人承認，
    對於本人不生效力。」，民法第167條、第170條第1項分別
    定有明文。又「無代理權人以代理人之名義所為之法律行為
    ，係效力未定之法律行為，固得經本人承認而對於本人發生
    效力。惟本人如已為拒絕承認，該無權代理行為即確定的對
    於本人不生效力。」、「民法第170條所謂無代理權人，不
    僅指代理權全不存在者而言，有代理權而逾越其範圍者，亦
    包含在內。故代理人逾越代理權所為之法律行為，非經本人
    承認，對於本人不生效力」，最高法院85年台上字第963號
    、89年度台上字第1011號民事判決意旨參照。
　⒉查證人林訪蘭於另案偽造文書案件偵查時供稱：伊是被上訴
    人之監察人，並非實際負責人，林素珍是被上訴人人頭負責
    人；伊是被上訴人之股東，當初上訴人跟伊要2,000萬元（
    指退還系爭夜市投資案之投資款)時，伊只給上訴人1,000萬
    元，上訴人認為沒有保障，所以伊將被上訴人在竹南的房子
    （指系爭不動產）設定信託給上訴人，當作保障；伊將系爭
    不動產信託登記予上訴人時，沒有經過被上訴人董事會或股
    東會決議，事後伊就被解職了；系爭不動產之權狀放在代書
    那裏，而系爭竹南建案都是由伊發落，所以伊才會保管被上
    訴人之大小章；被上訴人是有股東的，伊只是負責系爭竹南
    建案，該建案也是由伊調度金錢等語（見本院卷第116、117
    、130、158至160頁）；被上訴人之前任董事長林素珍於另
    案偽造文書案件偵查時供稱：林訪蘭是伊妹妹，林訪蘭拜託
    伊擔任被上訴人之負責人，伊僅為人頭負責人，伊與被上訴
    人股東事前不知道林訪蘭有將京大公司之土地（指系爭不動
    產）信託給上訴人，京大公司之大小章是由林訪蘭保管，而
    土地建物權狀之前放在代書那裡，當時系爭竹南建案是由林
    訪蘭負責等語（見本院卷第117、159頁）；證人即被上訴人
    之董事游象建於另案偽造文書案件及原審審理時證稱：伊於
    106年7月底之前擔任被上訴人之負責人，林訪蘭是監察人，
    京大公司之實際負責人為伊、林訪蘭、江義芳3人，有事就
    是3人一起開會，通過就去執行，林素珍只是掛名負責人；
    伊卸任負責人職務後，有將被上訴人之大小章交由林素珍保
    管；系爭竹南建案是由伊、林訪蘭、江義芳3人於103、104
    年間一起投資，被上訴人實際上沒出錢，本來說好伊等3人
    每人出資三分之一，但江義芳部分是由林訪蘭出資，林訪蘭
    實際出資三分之二，伊等投資後將該建案之土地登記在被上
    訴人名下；林素珍、江義芳與伊均不知林訪蘭在106年10月
    間將竹南土地（指系爭不動產）信託予上訴人；林訪蘭為系
    爭信託行為之前，伊與林訪蘭、江義芳3人沒有一起開會討
    論此事，伊沒有同意或授權林訪蘭辦理系爭信託行為；伊於
    107年農曆過年後調取系爭不動產之謄本時，才知道系爭不
    動產有設定信託；林訪蘭將系爭不動產設定信託之行為，是
    擔保林訪蘭對上訴人之個人債務，該債務與被上訴人無關等
    語（見原審卷第108至113頁；本院卷第128、129頁）；證人
    即被上訴人之董事江義芳於另案偽造文書案件偵查時亦證稱
    ：伊並未出資系爭竹南建案，但伊曾陪同林訪蘭去找訴外人
    陳清標簽約投資該建案等語（見本院卷第158、162頁）。依
    林訪蘭、林素珍、游象建、江義芳之上開供述，可知被上訴
    人之實際負責人為董事游象建、江義芳及監察人林訪蘭等3
    人，林素珍僅為名義負責人，而系爭竹南建案係由林訪蘭、
    游象建依序出資三分之二、三分之一，並由林訪蘭負責該建
    案之興建、籌資等事務，且林訪蘭以被上訴人名義與上訴人
    簽訂系爭信託契約及設定系爭信託登記時，未事先徵得其餘
    股東游象建、江義芳或名義負責人林素珍之同意甚明。
　⒊按公司業務之執行，除本法或章程規定應由股東會決議之事
    項外，均應由董事會決議行之，公司法第202條定有明文。
    查被上訴人為股份有限公司，且事發時被上訴人之章程並未
    約定應由股東會決議之事項（見本院卷第99、100頁），則
    有關被上訴人所有系爭不動產設定信託之行為，自應經被上
    訴人之董事會決議通過，始為合法。又系爭竹南建案係由被
    上訴人之實際負責人林訪蘭、游象建依序出資三分之二、三
    分之一，並由林訪蘭負責該建案之興建、籌資等事務，已如
    前述，林訪蘭亦因而持有被上訴人之大小章，是林訪蘭就系
    爭竹南建案固有代理被上訴人為施作工程、簽約、籌資等相
    關法律行為之權限。然參以本件林訪蘭以被上訴人名義為系
    爭信託行為之緣由，係為提供系爭四不動產予上訴人作為擔
    保，以解決其（或豐蔣公司）與上訴人間就系爭夜市投資案
    所衍生返還1,000萬元投資款之爭議，此為兩造所不爭，足
    見系爭信託行為顯與林訪蘭獲授權處理被上訴人之系爭竹南
    建案無關，當屬林訪蘭為解決個人債務而逾越代理權所為之
    法律行為，甚為灼然。從而，林訪蘭以被上訴人名義所為系
    爭信託行為，既未經被上訴人董事會（或實際負責人游象建
    、江義芳）之事前授權同意或事後追認，被上訴人主張林訪
    蘭無權代理伊簽訂系爭信託契約，系爭信託行為對伊不生效
    力，應堪採憑。上訴人以林素珍僅係名義負責人，林訪蘭為
    被上訴人之實際負責人之一，負責處理系爭竹南建案，且依
    林訪蘭就系爭竹南建案之出資額可獲分配24戶房屋為由，主
    張林訪蘭有權代表被上訴人與伊簽訂系爭信託契約，系爭信
    託行為對被上訴人生效云云，洵不足採。
　㈡被上訴人無庸負表見代理之授權人責任： 
　⒈按由自己之行為表示以代理權授與他人，或知他人表示為其
    代理人而不為反對之表示者，對於第三人應負授權人之責任
    。但第三人明知其無代理權或可得而知者，不在此限，民法
    第169條定有明文。又民法第169 條關於表見代理之規定，
    須由當事人基於表見之事實，主張本人應負授權人之責任，
    非得由法院任意為當事人主張其效果。且該條前段「由自己
    之行為表示以代理權授與他人，或知他人表示為其代理人而
    不為反對之表示者，對於第三人應負授權人之責任」之規定
    ，係以本人有使第三人信其以代理權授與他人之行為，或知
    他人表示為其代理人時，未為反對，致第三人誤認該他人確
    有代理權而與之成立法律行為，為保護交易安全，使本人應
    負授權人之責任。本人以印章、存摺交付他人，委託該他人
    辦理特定事項，除該特定事項外，該他人以本人名義所為其
    他法律行為，尚難僅憑其持有本人之印章、存摺，即認須由
    本人負表見代理之授權人責任。本人是否負授權人之責任，
    應以無代理權之他人以本人之名義與第三人為法律行為時，
    本人有無上開行為以為斷。嗣後之事實，對已成立之法律行
    為已不生影響，自難令負授權人之責任。所謂知他人表示為
    其代理人而不為反對之表示者，須以本人實際知其事實為前
    提，主張本人知此事實者，應負舉證之責（最高法院68年度
    台上字第1081號、70年度台上字第657號、92年度台上字第1
    588號、106年度台上字第1160號判決意旨參照）。
　⒉上訴人雖主張：林訪蘭既能取得被上訴人之大小章，並以被
    上訴人名義與伊簽訂相關契約，斯時未遭被上訴人否認，被
    上訴人亦積極配合辦理相關手續，故被上訴人應負民法第16
    9條表見代理之授權人責任云云。惟查，證人即承辦系爭信
    託登記過戶手續之陳怡良地政士助理員陳怡軒於原審具結證
    稱：當時是林訪蘭及上訴人至事務所說要辦理系爭信託登記
    ，林訪蘭說要把房子（指系爭不動產）信託給上訴人，2人
    說信託目的是要將房子給上訴人管理處分，上訴人於多久之
    後可以去賣房子；簽約時林訪蘭有將被上訴人公司登記卡、
    印章等文件交付給伊，都是由林訪蘭用印，被上訴人法定代
    理人林素珍並未在場，林訪蘭於當日沒有出示被上訴人授權
    或委託林訪蘭辦理信託之相關文件；伊沒有打電話給林素珍
    確認被上訴人有無同意將系爭不動產信託登記給上訴人等語
    （見原審卷第103至107頁）；上訴人亦供稱：林訪蘭與伊簽
    訂系爭信託契約或系爭協議書時，並未出示被上訴人負責人
    之授權書，一直講她有權利可以做決定等語（見本院卷第20
    7、208頁）。足徵系爭信託行為係由上訴人及被上訴人之監
    察人林訪蘭共同委託陳怡良地政士事務所辦理，並非由被上
    訴人法定代理人林素珍委託，且過程中林訪蘭並未向承辦人
    陳怡軒或上訴人提出任何經被上訴人法定代理人授權之文件
    ，承辦人亦未向被上訴人法定代理人確認是否有授權林訪蘭
    辦理系爭信託行為，即難認被上訴人有何以自己行為表示以
    代理權授與林訪蘭之表見行為，上訴人所指被上訴人之表見
    行為，不過係林訪蘭自己一再宣稱其有權代表被上訴人之個
    人行為而已。又林訪蘭雖持有被上訴人之大小章及公司登記
    卡，但被上訴人僅授權林訪蘭以上開印鑑辦理系爭竹南建案
    相關工程、簽約、籌資等事務，已如前述，且被上訴人授權
    林訪蘭使用上開印鑑以處理系爭竹南建案事務，顯與林訪蘭
    將系爭不動產設定信託予上訴人，以擔保其（或豐蔣公司）
    對上訴人之返還另案夜市投資款之個人債務無涉，尚難遽認
    除系爭竹南建案之事務外，被上訴人交付公司印鑑即另有授
    權林訪蘭辦理系爭信託行為之表見事實，亦不得以林訪蘭嗣
    越權辦理信託移轉登記完畢，即謂被上訴人有何知其情事而
    不為反對之表示可言。再者，系爭信託行為係由林訪蘭以行
    使偽造私文書、使公務員登載不實、背信等方式，冒用被上
    訴人名義簽訂系爭信託契約，此有另案偽造文書案件起訴書
    在卷可證（見原審卷第162至166頁），並據林訪蘭坦承全部
    犯行（見本院卷第135至141頁），上訴人既未能證明被上訴
    人有授權林訪蘭辦理系爭信託行為，或被上訴人明知林訪蘭
    表示為系爭信託行為之代理人而不為反對之表示，則上訴人
    主張被上訴人交付大小章及公司登記卡予林訪蘭，即應負授
    權他人代為系爭信託行為之本人責任，尚非可取。上訴人另
    主張：被上訴人於106年10月19日即辦理系爭信託行為，卻
    遲至107年8月22日才寄發存證信函要求伊塗銷信託及回復登
    記云云，然此乃系爭信託行為嗣後之事實，對已成立之法律
    行為顯不生影響，亦難令被上訴人負授權人責任。
　㈢被上訴人訴請上訴人塗銷系爭不動產之信託登記，回復登記
    為被上訴人所有，為有理由：
    按所有人對於妨害其所有權者，得請求除去之，民法第767
    條第1項中段定有明文。本件林訪蘭以被上訴人名義與上訴
    人簽訂系爭信託契約及代表被上訴人所為系爭信託行為，乃
    逾越代理權所為之法律行為，既未經被上訴人承認，對被上
    訴人自屬無效；又被上訴人無庸負表見代理之授權人責任，
    業經本院認定如前。從而被上訴人依民法第767條第1項中段
    規定，請求上訴人塗銷系爭信託登記，將系爭不動產回復登
    記為其所有，以除去對系爭不動產所有權之妨害，應屬有據
    。
五、綜上所述，被上訴人依民法第767條第1項中段規定，請求上
    訴人塗銷系爭信託登記，將系爭不動產回復登記為被上訴人
    所有，為有理由，應予准許。從而原審為上訴人敗訴之判決
    ，核無不合。上訴意旨指摘原判決不當，求予廢棄改判，為
    無理由，應駁回上訴。又被上訴人依民法第767條第1項中段
    規定，所為先位聲明請求既有理由，本院尚無就其備位聲明
    主張之法律關係為裁判之必要，併此敘明。
六、本件事證已臻明確，兩造其餘之攻擊或防禦方法及所用之證
    據，經本院斟酌後，認為均不足以影響本判決之結果，爰不
    逐一論列，附此敘明。
七、據上論結，本件上訴為無理由，依民事訴訟法第449條第1項
    、第78條，判決如主文。
中　　華　　民　　國　　109 　年　　7 　　月　　29　　日
                  民事第十六庭  
                        審判長法  官  朱耀平
                              法  官  黃明發
                              法  官  羅立德
正本係照原本作成。
不得上訴。
中　　華　　民　　國　　109 　年　　7 　　月　　31　　日
　　　　　　　　　　    　　　書記官  顧哲瑜